臺灣高等法院民事判決
108年度上易字第1337號
上  訴  人  黃裕盛即黃裕盛建築師事務所

訴訟代理人  詹振寧律師
被  上訴人  臺北翡翠水庫管理局

法定代理人  謝政道  
訴訟代理人  林重宏律師
上列當事人間請求損害賠償等事件，上訴人對於中華民國108年1
0月1日臺灣臺北地方法院106年度訴字第5106號第一審判決提起
上訴，本院於109年4月1日言詞辯論終結，判決如下：
    主      文
上訴駁回。
第二審訴訟費用由上訴人負擔。
    事實及理由
一、被上訴人主張：兩造為辦理「備勤區房舍興建工程委託規劃
    、設計及監造技術服務」（下稱系爭工程）案，於民國102
    年6月18日簽訂臺北翡翠水庫管理局公共工程技術服務契約
    （下稱系爭契約），伊並提供圖號「421-HS-015」、「421-
    HS-021」及「421-HS-022」等3張既有原廳舍之排水系統圖
    說（下合稱系爭圖說）予上訴人就該案進行規劃、設計及監
    造。嗣系爭工程之施工廠商即訴外人笙源營造有限公司（下
    稱笙源公司）於105年4月間改良地質時，發現建築基礎與基
    地下方既有箱涵及電力管線重疊，影響基礎開挖，兩造遂於
    當月11日協同笙源公司至現場勘查，並作成「備勤區房舍興
    建工程基礎開挖面臨問題處置現勘紀錄」（下稱系爭現勘紀
    錄），確認前開情形乃因上訴人規劃設計錯誤、計算數量錯
    誤或項目漏列，致伊受有如原審判決附表（下稱附表）一所
    示額外支出工程費用合計新臺幣（下同）257萬2,832元之損
    害，且屬可歸責於上訴人之履約瑕疵；是依系爭契約第14條
    第8款及第9款約定，上訴人除應賠償前開損害外，尚應就其
    履約瑕疵給付如附表二所示違約金31萬0,014元，以上共計2
    88萬2,846元，伊業於106年4月7日在系爭工程規劃設計錯誤
    責任檢討會議中向上訴人請求。又上訴人於監造階段有如附
    表三所示之違約情形，合計應扣罰40萬3,724元，伊已於106
    年1月17日以函文通知上訴人。另上訴人因遲延完成消防使
    用用途更正作業之契約義務，且可歸責於己，伊自得依系爭
    契約第13條第1款約定，請求上訴人給付如附表四所示之逾
    期違約金共12萬2,693元，爰依系爭契約之約定，請求上訴
    人應給付伊340萬9,263元（計算式：288萬2,846元＋40萬3,7
    24元＋12萬2,693元）本息等語。（原審判命上訴人應給付被
    上訴人39萬8,385元本息，即增加工程費用3萬8,666元、額
    外支出品管費用2萬9,705元、違約金31萬0,014元、應扣罰
    金額2萬元，並駁回被上訴人其餘請求即附表一至四「本院
    之判斷」欄無理由部分，該敗訴部分未據被上訴人提起上訴
    ，業已確定，非本院審理範圍）。
二、上訴人則以：伊係依被上訴人所提供圖號「421-HS-021」之
    箱涵圖說進行規劃設計，惟該圖說有誤，與現場箱涵位置不
    符，迄至開挖後始發現，且「421-HS-021」圖說下方標題詳
    細寫明「宿舍北側擋土牆標準剖面圖」，若此為客觀存在且
    明顯易見之事實，為何系爭工程從設計初期至施工，經數次
    審查，均無人發現，足見被上訴人亦認「421-HS-021」圖說
    係屬正確，伊依據該圖說設計即無錯誤可言；縱發生因建築
    基礎未能避開既有箱涵之情事，致被上訴人額外增加系爭工
    程支出3萬8,666元，亦屬非可歸責於伊之事由，被上訴人向
    伊請求賠償，顯無理由。又伊係依被上訴人指派之機電技師
    於現勘時認定建築物下方並無重要管路可以直接施工之指示
    ，伊並無設計錯誤或漏列項目之情事；且被上訴人不提供下
    方管線圖說及原有建物備存資料予伊，伊僅能依調查所得窺
    探下方管線走向，並予以編列費用，縱有項目漏列之情事，
    亦非可歸責於伊，被上訴人請求額外支出系爭工程品管費用
    2萬9,705元，亦無理由。再者，系爭工程變更設計係由被上
    訴人發起，並於歷次專案會議中要求伊減低被上訴人預算壓
    力所作之檢討變更設計，且依系爭契約第15條第2項規定，
    廠商於機關接受其所提出須變更之相關文件前，不得自行變
    更契約，並非伊主動辦理，除伊承認之數量計算錯誤僅原有
    建築物拆除費用，被上訴人就此得計罰違約金外，其餘部分
    不能要求伊承擔責任，故被上訴人以伊履約瑕疵，請求應給
    付之違約金31萬0,014元，並無理由。且被上訴人已自伊可
    得請求之第三期及第四期監造服務費中扣抵超過40萬元，已
    無任何款項可資請求等語置辯。
三、被上訴人於原審起訴聲明：㈠上訴人應給付被上訴人288萬2,
    846元，及自106年4月8日（即上訴人106年4月7日於系爭工
    程規劃設計錯誤責任檢討會議中向上訴人請求之翌日）起至
    清償日止，按年息5%計算之利息。㈡上訴人應給付被上訴人4
    0萬3,724元，及自106年1月18日翌日（即106年1月19日，下
    同）起至清償日止，按年息5%計算之利息。㈢上訴人應給付
    被上訴人12萬2,693元，及自準備二暨訴之追加狀送達翌日
    起至清償日止，按年息5%計算之利息。㈣願供擔保，請准宣
    告假執行。上訴人於原審答辯聲明：㈠被上訴人之訴及假執
    行之聲請均駁回。㈡如受不利判決，願供擔保請准宣告免為
    假執行。原審判命上訴人應給付被上訴人39萬8,385元，及
    其中37萬8,385元自106年4月8日起；其中2萬元自106年1月1
    9日起，均至清償日止，按年息5%計算之利息。並就判命上
    訴人給付部分諭知准、免假執行之宣告，駁回被上訴人其餘
    之訴及假執行之聲請（被上訴人就其敗訴即附表一至四「本
    院之判斷」欄無理由部分，及上訴人就原審命給付被上訴人
    應扣罰金2萬元部分，均未據聲明不服，已告確定，非本院
    審理範圍）。上訴人僅就37萬8,385元部分（即原審判命給
    付被上訴人增加工程費用3萬8,666元、額外支出品管費用2
    萬9,705元、違約金31萬0,014元）聲明不服，提起上訴，於
    本院上訴聲明：㈠原判決關於命上訴人給付超過2萬元部分，
    及該部分訴訟費用負擔暨假執行宣告均廢棄。㈡上廢棄部分
    ，被上訴人在第一審之訴及假執行之聲請均駁回。被上訴人
    於本院答辯聲明：上訴駁回。
四、兩造不爭執事項（見本院卷第60頁）：
  ㈠兩造為辦理「備勤區房舍興建工程委託規劃、設計及監造技
    術服務」（即系爭工程）案，於102年6月18日簽訂臺北翡翠
    水庫管理局公共工程技術服務契約（即系爭契約）。
  ㈡被上訴人提供如原證4之4所示圖號「421-HS-015」、「421-H
    S-021」及「421-HS-022」等3張既有原廳舍之排水系統圖說
    （即系爭圖說）予上訴人就系爭工程案進行規劃、設計及監
    造。
  ㈢兩造於105年4月11日就系爭工程之基礎開挖問題，協同笙源
    公司至現場勘查，並作成如原證4之5所示「備勤區房舍興建
    工程基礎開挖面臨問題處置現勘紀錄」（即系爭現勘紀錄）
    。
  ㈣上訴人以105年4月21（○五）盛所建字第05042101號函向被上
    訴人表示原有建築物拆除費用數量編列不足，係因上訴人誤
    植所致。
五、兩造爭執事項（見本院卷第74頁）：
  ㈠被上訴人主張上訴人設計錯誤，致伊增加工程費用3萬8,666
    元、額外支出品管費用2萬9,705元，有無理由？
  ㈡被上訴人主張上訴人計算錯誤或項目漏列，請求違約金31萬0
    ,014元，有無理由？
　㈢上訴人抗辯被上訴人已自上訴人可得請求之第三期及第四期
    監造費用扣抵超過40萬元，被上訴人已無款項可以請求，有
    無理由？
六、本院得心證之理由：
  ㈠被上訴人主張上訴人設計錯誤，請求上訴人給付其增加之工
    程費用3萬8,666元及額外支出之品管費用2萬9,705元，均有
    理由：
  ⒈工程費用3萬8,666元部分：
  ⑴經查，系爭工程之招標文件中需求計畫書二、其他需求說明
    （七）已載明：「基地北側緊鄰丘陵，西北側埋有排水箱涵
    進入基地基礎，大樓基礎設計配置應考量避開箱涵埋設範圍
    及維持邊坡穩定」等語（見原審卷一第34頁）；佐以上訴人
    於簽訂系爭契約後所提之服務實施計畫書，亦於其上第4點
    「基地集水設施檢討」欄內記載：「…基地內集水區範圍完
    整而獨立，使用區域北側東、西二端皆有集水箱涵…」等語
    ，其下並附現況調查相片明確標示箱涵位置，且其標示箱涵
    緊臨既有房舍之情形，核與前述招標文件中需求計畫書說明
    之實際狀況相符（見原審卷一第35頁），足徵被上訴人於兩
    造簽訂系爭契約時，已告知上訴人基北西北側埋有排水箱涵
    進入建築基地，並要求上訴人為基礎設計配置時，應避開箱
    涵埋設範圍，復於上訴人為基本設計前，提供基地北側既有
    箱涵圖說，經上訴人納入基本設計成果內（見原審卷一第36
    至39頁），是被上訴人主張系爭工程基地箱涵位置，緊鄰原
    備勤房舍為上訴人設計前已明知等語，堪予採信。
  ⑵次查，系爭工程基礎與箱涵重疊部分，係位處圖號421-HS-01
    5圖說所示第六跌水工與第七跌水工之間（見原審卷一第37
    頁），箱涵位置依圖號「421-HS-022」第六、七跌水工剖面
    F1-F1圖說判讀，箱涵南側外牆邊緣距離跌水工轉折點為2.7
    5公尺（2.5公尺＋0.25公尺，見原審卷一第39頁），如加計
    覆土深度影響，則與兩造105年4月11日至現場勘查測量結果
    相符（見原審卷一第40頁背面）；另經原審至系爭工程現場
    勘驗結果亦認：第七跌水工斜坡與地面交接處至地下排水箱
    涵距離為2.75公尺，第六跌水工斜坡與地面交接處至地下排
    水箱涵距離為2.5公尺，圖號「421-HS-022」圖說上F1- F1
    測量結果為2.5公尺、牆面厚度為25公分，與圖說大致相符
    等情，則有勘驗筆錄可佐（見原審卷一第281至284頁）。綜
    上可知，被上訴人提供上開圖說標示之第六、七跌水工位置
    ，與現場備勤區房舍、排水箱涵之相對位置相符，且其上剖
    面F1-F1圖說所標示之第六跌水工轉折點丈量至箱涵邊緣距
    離2.5公尺，亦與實際測量結果相符，是被上訴人提供予上
    訴人之圖號「421-HS-022」圖說，並無錯誤。然上訴人引用
    圖號「421-HS-021」圖說，其上剖面A-A圖說係第六跌水工
    西側（見原審卷一第38頁），並非建物基礎與箱涵重疊區域
    ，則建築基礎未避開既有箱涵確係上訴人圖說引用錯誤所致
    。
  ⑶上訴人雖辯稱：伊係依被上訴人提供之系爭圖說進行規劃設
    計，而被上訴人所指示圖號「421-HS-021」圖說，其下方標
    題詳細寫明「宿舍北側擋土牆標準剖面圖」，而非第六跌水
    工西側，被上訴人相關人員亦未查覺，且上開剖面圖與現場
    不符，是建物基礎未避開箱涵位置，乃被上訴人提供圖說錯
    誤所致云云。然查，本件被上訴人業已提供上訴人系爭圖說
    即圖號「421-HS-015」、「421-HS-021」及「421-HS-022」
    等3張既有原廳舍之排水系統圖說，予上訴人就系爭工程案
    進行規劃、設計及監造，為前不爭事項㈡所述；而上訴人於
    規劃、設計系爭工程前，已明知其基地箱涵位置係緊鄰原備
    勤房舍，亦如前述，可認被上訴人已盡其提供上訴人規劃、
    設計及監造系爭工程之相關圖說及現場狀況等協力義務，上
    訴人自應就被上訴人所提供之上開所有資料，依其專業及系
    爭契約約定之義務，加以綜合研判並據以規劃、設計及監造
    系爭工程，而箱涵位置依被上訴人所提供之圖號「421-HS-0
    22」圖說已可判讀，且該圖說並無錯誤等情，亦經本院審認
    如前，是上訴人未參酌上開圖說及現場狀況，致建築基礎未
    避開既有箱涵，顯具歸責事由，則縱圖號「421-HS-021」圖
    說下方標題與圖說未符，亦與上訴人前揭引用圖說錯誤無因
    果關係，自不得據此解免其責。上訴人上開所辯，洵不足採
    。
  ⑷則依系爭契約第14條第8款約定：「委託規劃、設計、監造或
    管理之契約，廠商因規劃設計錯誤、監造不實或管理不善，
    致機關遭受損害，廠商應負損害賠償責任。」（見原審卷一
    第20頁），準此，上訴人未依約定規劃建築基礎避開既有箱
    涵，且具圖說引用錯誤之歸責事由，既如前述，則系爭工程
    因此所為之補救工項，致被上訴人需另支出原預算金額以外
    之工程款，自屬被上訴人所受損失。又被上訴人因此需增加
    之系爭工程工程款為3萬8,666元（計算式：即直接工程費35
    ,260元×調整比00000000/00000000，元以下四捨五入，見原
    審卷一第258頁），此金額亦為上訴人所不爭執（見本院卷
    第61頁），是被上訴人依前述約定，請求上訴人應賠償其此
    部分損害3萬8,666元，即屬有據，應予准許。
  ⒉品管費用2萬9,705元部分：
    經查，系爭契約之需求計畫書二、其他需求說明（六）業已
    載明：基地下方埋有維生五大管線，設計前，應先蒐集調查
    基地範圍內五大管線分布、埋設狀況，並規劃拆遷及重新佈
    建事宜等文（見原審卷一第34頁）；參以上訴人所提服務實
    施計畫書亦載有於先期規劃時應進行管線調查之服務項目（
    見原審卷一第45頁）。足見有關五大管線之現場調查、資料
    蒐集及後續遷移重建等事項，乃上訴人依系爭契約約定應負
    之義務，且管線調查為上訴人依服務實施計畫書所載，應提
    供之服務項目。而依現場照片所示，原有電力管線位處原備
    勤房舍道路中間，有明顯人手孔堪可辨識（見原審卷一第46
    頁），惟上訴人於105年4月25日以（○五）盛所建字第05042
    501號函表示曾經會同勘察地下管路，但當時無法打開人手
    孔而不了了之一節（見原審卷一第47頁背面）；且依系爭工
    程建築圖說A1-02基地現況實測圖（見原審卷一第48頁），
    亦已標示基地範圍內既有管線人孔(含電力管線人孔)位置，
    然系爭工程之建築基礎卻未規劃避開該電力管線人孔，堪認
    係上訴人未確實調查管線，且未依前述圖說詳為規劃、重新
    佈建所致，是上訴人就此部分顯有設計疏失，而具歸責事由
    至明，從而上訴人辯稱被上訴人不提供下方管線圖說及原有
    建物備存資料予上訴人，及其係依被上訴人指派之電機師現
    勘時指示而施工，並無設計錯誤云云，不足採信。又上訴人
    上開疏失致系爭工程需追加辦理管線遷移，並增加1個月工
    期，造成被上訴人額外支出系爭工程品管費用2萬9,705元，
    亦有被上訴人變更設計詳細表可稽（見原審卷一第49頁），
    則被上訴人依系爭契約第14條第8款約定，請求上訴人賠償
    此部分損害2萬9,705元，亦屬有據。
  ㈡被上訴人主張上訴人計算錯誤或項目漏列，請求違約金31萬0
    ,014元，為有理由：
  ⒈查，被上訴人主張上訴人計算錯誤或漏列致增加之拆除工程
    費146萬7,080元、遷建基地下方電力管線工程費162萬3,963
    元、預拌混凝土費用1萬8,512元、鋼管鷹架費用20萬0,046
    元及其他漏列項目合計加帳889萬2,931元，致預算超出原委
    託經費，經上訴人函請被上訴人檢討可減帳目等情，有上訴
    人105年3月10日（○五）盛所建字第05031001號函、4月21日
    （○五）盛所建字第05042101號函及12月27日（○五）盛所建
    字第05122701號函暨檢附之圖說、變更設計詳細表等資料可
    按（見原審卷一第50至59、224至229頁，本院卷第93、94頁
    ）。觀諸上訴人於前揭函文已自承有上開計算錯誤、漏列金
    額及因數量誤植而建議調整之契約變更設計內容等事宜；且
    就建築基礎未規劃避開電力管線，致需追加辦理管線遷移工
    程，乃上訴人設計疏失所致，復如前述，綜此堪認系爭工程
    之加減帳確係因上訴人計算錯誤或漏編項目所致，則上訴人
    辯稱減帳係因被上訴人為減低預算而要求其所為，而伊計算
    數量錯誤部分，僅原有建築物拆除費用云云，委無足採。
  ⒉則依系爭契約第14條第9款約定：「機關依廠商履約結果辦理
    採購，因廠商計算數量錯誤或項目漏列，致該採購結算增加
    金額與減少金額絕對值合計，逾採購契約價金總額百分之五
    者，應就超過百分之五部分占該採購契約價金總額之比率，
    乘以契約價金規劃設計部分總額計算違約金。但本款累計違
    約金以契約價金總額之百分之十為上限。」（見原審卷一第
    20頁），是系爭工程結算後，加帳889萬2,931元，減帳649
    萬6,434元，加減帳絕對值合計1,538萬9,365元，淨加帳239
    萬6,497元，系爭工程契約價金總額由原契約價金4,850萬元
    增加為5,089萬6,497元，致系爭工程採購結算增加金額與減
    少金額絕對值合計，逾系爭工程契約價金總額百分之5，有
    被上訴人所提之系爭工程總表、變更設計詳細表、計算表可
    按（見原審卷一第61至96、259、260頁）；而承前所述，系
    爭工程之加減帳乃因上訴人前揭計算錯誤或漏編項目所致，
    則依前述約定，上訴人即應就超過百分之5部分占系爭工程
    契約價金總額之比率，乘以系爭契約價金規劃設計部分總額
    計算違約金即40萬6,985元，惟因本件上訴人可得技術服務
    費用為310萬0,144元（見原審卷一第260頁），上開違約金
    已超過前條但書所定價金總額百分之10上限即31萬0,014元
    ，則被上訴人依系爭契約第14條第9款約定，請求上訴人給
    付其違約金31萬0,014元，核屬有據。
  ㈢上訴人抗辯被上訴人已自上訴人可得請求之第三期及第四期 
    監造費用扣抵超過40萬元，被上訴人已無款項可以請求，並
    無理由：
    查，因系爭工程款尚未結案，被上訴人須俟法院判決確定始
    能結算並給付上訴人相關款項，被上訴人並未終局扣抵應給
    付上訴人費用等情，業據被上訴人提出系爭工程請款明細表
    、被上訴人106年4月7日北市翡營字第10630241500號函及附
    件會議記錄、106年8月29日北市翡營字第10630541400號函
    及107年1月12日北市翡營字第10730026000號函等件可證（
    見本院卷第95、101至111頁），而上訴人就其上開抗辯，並
    未提出任何證據以實其說，自難採信。
  ㈣基此，被上訴人主張上訴人設計錯誤、計算錯誤及項目漏列
    等情，均足採憑，上訴人所辯則無可取，是被上訴人依系爭
    契約上開約定，請求上訴人給付其增加之工程費用3萬8,666
    元、額外支出之品管費用2萬9,705元及違約金31萬0,014元
    ，以上共計37萬8,385元，即屬有據，應予准許。又被上訴
    人業於106年4月7日系爭工程規劃設計錯誤責任檢討會議中
    向上訴人請求上開金額（見本院卷第103至105頁），則依民
    法第229條第2項、第233條第1項、第203條規定，被上訴人
    請求上訴人給付自受催告之翌日即同年月8日起算之法定遲
    延利息，亦有理由。
七、綜上所述，被上訴人依系爭契約之約定，請求上訴人給付37
    萬8,385元及自106年4月8日起至清償日止，按年息5%計算之
    利息，為有理由，應予准許。從而，原審就此部分為上訴人
    敗訴之判決，並依職權酌定擔保金額為准、免假執行之宣告
    ，經核並無違誤。上訴意旨指摘原判決此部分不當，求予廢
    棄改判，為無理由，應予駁回。
八、本件事證已臻明確，兩造其餘之攻擊或防禦方法及所用之證
    據，經本院斟酌後，認為均不足以影響本判決之結果，爰不
    逐一論列，附此敘明。
九、據上論結，本件上訴為無理由，依民事訴訟法第449條第1項
    、第78條，判決如主文。
中　　華　　民　　國　　109 　年　　4 　　月　　15　　日
                    民事第十九庭  
                        審判長法  官 魏麗娟
                              法  官 潘進柳
                              法  官 游悅晨
正本係照原本作成。
不得上訴。
中　　華　　民　　國　　109 　年　　4 　　月　　15　　日
    　　　　　　　　　　　　　書記官 王詩涵